【裁判字號】    89,台上,19
【裁判日期】    890106
【裁判案由】    損害賠償
【裁判全文】
最高法院民事判決                                  八十九年度台上字第一九號
    上  訴  人  高雄市政府工務局下水道工程處
    法定代理人  吳宏謀
    訴訟代理人  黃勇雄律師
    被 上訴 人  華盛營造工程有限公司
    法定代理人  蘇成達
右當事人間請求給付工程款事件，上訴人對於中華民國八十七年十月二十六日台灣高
等法院高雄分院第二審判決（八十七年度上字第二三七號），提起上訴，本院判決如
左：
    主  文
原判決廢棄，發回台灣高等法院高雄分院。
    理  由
本件被上訴人主張：伊於民國八十二年十一月四日以總價新台幣（下同）三千七百萬
元向上訴人承攬「小港高松里截水溝二期工程」，約定上訴人於伊按圖施工後即應估
驗計價付款。伊已於八十五年九月十二日完成ＯＫ＋三一七至ＯＫ＋四○四段間之預
壘樁二百九十支，並經上訴人估驗完竣，詎上訴人竟拒付該部分之工程款二百零八萬
七千七百四十七元等情，爰依契約之約定，求為命上訴人如數給付，並加付法定遲延
利息之判決。
上訴人則以：依兩造之約定，系爭預壘樁每支須高八公尺，直徑三十公分，內含一點
九公分之鋼筋，及直徑一公分之匝筋實心水泥漿樁，且預壘樁內之鋼筋與外層土壤間
需有水泥沙漿保護層三點八公分之厚度。被上訴人施作之預壘樁，經伊查驗結果，發
現外觀尺寸與約定不符，鋼筋裸露，且開挖不久即倒塌，不合約定之品質，伊未予估
驗計價付款，並無不當等語，資為抗辯。
原審維持第一審所為上訴人敗訴之判決，駁回其上訴，係以：被上訴人主張之事實，
業據提出工程契約、工期表等件為證。上訴人雖以前揭情詞置辯。惟依兩造八十五年
十月二十二日之會勘紀錄結論記載：系爭工程ＯＫ＋四○四至ＯＫ＋三一七段位於山
坡角下，因地下水滲流，經開挖後有湧沙泥現象，且ＯＫ＋三五八至ＯＫ＋三一七段
緊臨老舊軍眷房舍，經會勘結果，上訴人同意該工程ＯＫ＋三五八至ＯＫ＋三一七段
增加施設無震動鋼板樁措施（或其他可行措施），保護軍眷區房舍，經簽奉核准後，
依序辦理變更設計及議價手續等語。而ＯＫ＋三五八至ＯＫ＋三一七段事後亦經由變
更工程手續，由被上訴人另增加施設無震動鋼板樁，並決算清楚，為兩造所不爭，並
經證人莊坤泰證述明確。又上訴人既指定施作預壘樁，自應事先就該處地質作確實之
探勘，其已自認事先未就該位置作地質探勘，可見系爭預壘樁係因位於山坡角下，地
下水滲流，溼軟泥土側壓大，經螺旋轉掘機轉挖後，側邊水流及泥漿持續湧入，致無
法成樁。此應歸責於上訴人事先未作地質探勘，即指定施作位置，自屬指示不適當。
而預壘樁能否成樁，非箱涵開挖後，無法得知，故被上訴人無從將上訴人之指示不當
及時告知上訴人。系爭工程無法完成，既係上訴人之指示不適當所致，依民法第五百
零九條規定，被上訴人自得請求其已服勞務之報酬。至上訴人抗辯被上訴人施作之預
壘樁不合約定之品質云云，並未舉證證明，為無足取。又估驗僅係驗收性質，上訴人
依約既應給付報酬，其抗辯未經估驗而拒絕付款云云，亦無可取。從而，被上訴人依
契約約定，請求上訴人給付二百零八萬七千七百四十七元，並加付法定遲延利息，洵
屬正當，應予准許等詞，為其判斷之基礎。
查上訴人抗辯被上訴人施作之預壘樁，經查驗結果，發現外觀尺寸與約定不符，鋼筋
裸露，不合約定之品質云云，並舉被上訴人提出之現場照片為證（見一審卷第五五、
三九頁）。證人莊坤泰亦證稱：「依照片，鋼筋裸露即不合規定」等語（見一審卷第
四九頁）。原審就上開證物及證言均未加審酌，即認上訴人是項抗辯為不可採，自嫌
速斷。次查依證人莊坤泰之證言，系爭預壘樁之施作，功能在於擋土（見一審卷第一
一九頁）。而上訴人提出系爭工程之工程圖說附註記載：「１、本工程擋土及排水措
施，其費用已列入施工費內。承包商應確實勘查工地，依照本工程合約施工。惟得依
實際需要選用更佳擋土施工法，但須在不加價及依程序報奉核准後始可選用……。
、本工程施設預壘樁，位置由工地工程司指示辦理」等語（見一審卷第三四頁）。依
上開約定，系爭預壘樁施設之位置，固係由上訴人指定，惟被上訴人似應於施工前確
實勘查工地，依實際需要，以決定究係依合約約定施作預壘樁或用其他更佳之施工法
施作，以達本件工程所需之擋土功能。果爾，被上訴人在上訴人指定之位置上施作之
預壘樁未成樁，縱係因地質之緣故，能否據此即認係因上訴人之指示不適當所致，尚
非無疑。原審未詳加研求，徒以系爭預壘樁位置係由上訴人指定，即認應由上訴人事
先就地質為探勘，進而為不利於上訴人之判決，非無可議。上訴論旨，指摘原判決不
當，聲明廢棄，非無理由。
據上論結，本件上訴為有理由，依民事訴訟法第四百七十七條第一項、第四百七十八
條第一項，判決如主文。
中      華      民      國    八十九    年      一      月      六      日
                              最高法院民事第四庭
                                  審判長法官  林  奇  福
                                        法官  許  朝  雄
                                        法官  陳  國  禎
                                        法官  李  彥  文
                                        法官  陳  重  瑜
      右正本證明與原本無異
                                              書  記  官
中      華      民      國    八十九    年      一      月     二十     日


司法院資訊處製作；財團法人民間司法改革基金會備份。
